最高法院刑事裁定　　　　　　　　　　111年度台抗字第470號
抗　告　人　周碧珠




上列抗告人因違反銀行法等罪案件，不服臺灣高等法院花蓮分院
中華民國111 年3月10日駁回其聲請再審之裁定（110年度聲再字
第27號），提起抗告，本院裁定如下：
    主  文
抗告駁回。                                                                
    理  由                                                                
一、本件抗告理由略以：㈠臺灣高等法院花蓮分院108 年度金上
    訴字第1 號判決（下稱原確定判決）主文，載明抗告人周碧
    珠係共同犯銀行法第125條第1項前段之非法經營銀行業務罪
    ，然主文均未指出抗告人之共同正犯為何人？此即為判決確
    定前已存在或成立而未及調查斟酌，及判決確定後始存在或
    成立之事實、證據，亦是刑事訴訟法第420 條第1項第6款、
    第3 項所定之範疇。㈡依原確定判決犯罪事實三所載，抗告
    人係因張永華、朱敏華及楊詠晴（原名楊惠雯）之介紹、遊
    說、招攬而加入必贏集團，成為上開3 人之下線，抗告人加
    入集團當時，不知必贏集團係非法集資之犯罪集團，如何明
    知必贏集團犯銀行法第125條第1項後段之非法經營銀行業務
    罪？又抗告人於原確定判決之聲請狀已詳載抗告人之上線關
    係圖為：楊詠晴→駱玫秀→張永華→抗告人，而抗告人之下
    線為鍾春花、陳淑貞、王奕欽等人，原確定判決均未仔細就
    整體事實綜合考量，此部分明顯具有「未判斷資料性」，且
    如果抗告人知道必贏集團係違法經營銀行業務而被判刑，何
    以抗告人之上線楊詠晴、駱玫秀、張永華等人卻能無罪開脫
    ？楊詠晴、駱玫秀、張永華等人與抗告人之間，難道沒有犯
    意之聯絡與行為分擔？此部分事實為判決確定前即已存在之
    事實，原確定判決對此未予審酌明確，有讓抗告人藉由再審
    程序具體陳述之必要。
二、經查：
  ㈠刑事訴訟法第420 條第1項第6款規定：「有罪判決確定後，
    因發現新事實或新證據，單獨或與先前之證據綜合判斷，足
    認受有罪判決之人應受無罪、免訴、免刑或輕於原判決所認
    罪名之判決者，為受判決人之利益，得聲請再審。」同條第
    3 項規定：「第1項第6款之新事實或新證據，指判決確定前
    已存在或成立而未及調查斟酌，及判決確定後始存在或成立
    之事實、證據。」是以，得據為受判決人之利益聲請再審之
    「新事實」、「新證據」，固不以有罪判決確定前已存在或
    成立而未及調查斟酌者為限，其在判決確定後始存在或成立
    之事實、證據，亦屬之（即「新穎性」或「未判斷資料性」
    ）；然此所稱之新事實、新證據，仍須於單獨觀察，或與先
    前之證據綜合判斷後，得以合理相信其足以或相當可能動搖
    原確定之有罪判決，使受有罪判決之人改為無罪、免訴、免
    刑或輕於原判決所認罪名之判決者（即「確實性」或「合理
    相信性」），始足當之。
  ㈡原裁定敘明原確定判決已依憑抗告人之供述、證人鍾春花、
    陳淑貞、王奕欽、蕭莉蓁、王華章、林瑞芳等6 人（下稱鍾
    春花等6 人）之證述，並卷附各會員在必贏集團開設之帳號
    、LINE對話內容、匯款資料等相關證據綜合判斷，認定抗告
    人犯有原確定判決所載與陳隆萊（TANLUNGLAI，由檢察官發
    布通緝中）、周麟洋、王懷頡、謝昇晉、陳威廷、劉鎮宇等
    必贏集團成員（以上5 人均經另案判處罪刑確定，下合稱陳
    隆萊等人）及楊詠晴（未據起訴）共同基於非法吸收資金之
    犯意聯絡，自民國103年6月間起，以違反多層次傳銷管理法
    之方式，由抗告人負責介紹必贏集團投資方案及獎金種類，
    以鼓吹、遊說招攬鍾春花等6 人投資加入會員，會員收入分
    「靜態收入」及「動態收入」，投資人除可就其投資款項獲
    得相當於年利率150%而與本金顯不相當之報酬（即靜態收入
    部分）以外，並可無須另行購買商品或銷售商品予所介紹之
    會員，只須介紹他人加入即可領取高額之佣金、獎金（即動
    態收入部分），而以顯不相當之報酬，對外招攬多數人參與
    投資，共同違法經營銀行收受存款及多層次傳銷業務，其吸
    收資金金額合計達新臺幣305 萬元，又抗告人係經楊詠晴招
    攬加入必贏集團，其亦係抗告人上線張永華之再上線（上 2
    線），楊詠晴雖因本案涉犯詐欺取財罪嫌不足，經臺灣臺東
    地方檢察署檢察官以同署105 年度偵字第2061號為不起訴處
    分，但仍應負非法經營銀行收受存款業務及多層次傳銷管理
    法之介紹他人參加為主要收入來源罪之共同正犯責任，而抗
    告人與楊詠晴共同向鍾春花等人介紹投資方案招攬投資，除
    使鍾春花等6 人因受顯不相當之報酬吸引而加入會員以外，
    並提供必贏集團所指定之人頭帳戶予下線會員匯款，或代理
    匯款以協助辦理入會，自與楊詠晴、陳隆萊等人間具有犯意
    聯絡及行為分擔，而應成立共同正犯；且抗告人加入「資本
    運作」，前經檢察官以違反修正前公平交易法第35條第2 項
    之非法多層次傳銷罪嫌及刑法第339條第1項之詐欺取財罪嫌
    起訴，法院猶在審理中，即再犯本罪，可見其主觀上對於犯
    非法經營銀行業務及介紹他人參加為主要收入來源罪具有違
    法性認識，至於抗告人否認被訴犯行，辯稱：其亦投資65萬
    元而同遭詐騙，且未獲利，並無不法所有之意圖，而其上線
    楊詠晴既經檢察官處分不起訴，其即無與楊詠晴等人成立本
    案共同正犯云云，如何不足以採信，均已於理由內敘明其取
    捨證據及得心證之理由等情，原裁定復說明張永華、朱敏華
    及楊詠晴雖尚未經檢察官起訴，然此乃檢察官之職權行使，
    且無從因此推翻原確定判決依前開事證所認定抗告人與楊詠
    晴、陳隆萊等人間，就非法經營銀行收受存款業務及多層次
    傳銷管理法之介紹他人參加為主要收入來源之犯罪，具有犯
    意聯絡及行為分擔，而應成立共同正犯等事實。從而，聲請
    再審理由，顯係對原確定判決已調查審酌，並明確認定之事
    實，徒憑己意再事爭執，顯然非屬「未判斷資料性」之「新
    事實」，亦不足以動搖原確定判決所確認之事實，核與刑事
    訴訟法第420條第1項第6款、第3項規定之再審要件不符，抗
    告人之再審就此部分為無理由，應予駁回等旨。經核原裁定
    上開論斷，與前述再審規定之聲請合法性、再審理由之「新
    穎性」、「確實性」等要件，俱無違背，復與經驗法則、論
    理法則無違。抗告理由並未具體指摘原裁定究竟有如何違法
    或不當之情形，且原確定判決於犯罪事實及理由欄均已論述
    抗告人所犯為共同正犯之情形，其於判決主文未並列何人為
    共同正犯，乃其他共同正犯未一併起訴在同一訴訟案件之當
    然結果，抗告人顯係以他人未並列原確定判決主文之共犯及
    其應受無罪判決等陳詞，漫事指摘，其抗告為無理由，應予
    駁回。
三、依刑事訴訟法第412條，作成本裁定。
中    華    民    國   111    年    4     月    21    日
                  刑事第三庭審判長法  官  徐  昌  錦  
                                  法  官  林  恆  吉  
                                  法  官  周  政  達  
                                  法  官  林  海  祥  
                                  法  官  侯  廷  昌  
本件正本證明與原本無異
                                  書記官
中    華    民    國   111    年    4     月    28    日